【裁判字號】    98,消債抗,37
【裁判日期】    980227
【裁判案由】    更生事件之抗告
【裁判全文】
臺灣臺南地方法院民事裁定            98年度消債抗字第37號
抗  告  人  甲○○
上列抗告人因消費者債務清理條例事件聲請更生，對於中華民國
97年12月31日本院97年度消債更字第1071號裁定提起抗告，本院
裁定如下：
    主  文
抗告駁回。
抗告程序費用新臺幣壹仟元由抗告人負擔。
    理  由
一、抗告意旨略以：
（一）債務人一個月薪資約新臺幣（下同）33,000元，債務人之
      配偶一個月薪資約20,000元，惟債務人之配偶工作不固定
      ，相對的薪資收入也不穩定，所以債務人為家中的經濟支
      柱，一切的家庭支出都需仰賴債務人，以債務人的薪資收
      入來看，一個月要支出如此多的協商款項以及房貸根本使
      債務人左支右絀幾乎無法負擔，且債務人之配偶自己本身
      也有債務，且本身的薪資收入不穩定，有時全家的經濟都
      需仰賴債務人一人，債務人經濟壓力負擔極為沉重，然而
      原審認債務人與債務人之配偶的薪資收入總計達69,625元
      ，惟與銀行協商當時債務人的子女尚就學中，債務人需要
      負擔子女的扶養費用且債務人之配偶薪資收入不穩定，並
      非每個月都能有20,000元的收入，債務人扣除協商款項以
      及房貸收入根本不足以維持自身的生活支出，原審所認與
      實情顯有不符。
（二）債務人的房子負有房貸，每個月需要支出19,000元的房貸
      費用，然原審所稱債務人應將房地變賣以償還擔保債務以
      及無擔保債務，債務人之所以繳納房貸是因為債務人一家
      人都居住在同一屋簷下，房子若遭變賣，債務人一家將流
      離失所，勢必需要另外支出一筆租賃費用，且債務人無擔
      保的債務並沒有辦法經由變賣房地而完全清償，債務人之
      所以沒有變賣房子以清償借款，乃因消費者債務清理條例
      第20條第1 項之規定，債務人於法院裁定開始更生或清算
      程序前，六個月內所為提供擔保、清償債務或其他有害及
      債權人權利之行為，而該行為非其義務或其義務尚未屆清
      償期者，監督人及管理人得撤銷之，債務人為了保障各債
      權人公平受償的機會故並未將該房屋變賣，債務人並非惡
      意想保留自己的責產而是為自身的債務尋求更合理的還款
      方式與還款條件。為此提起抗告，請求廢棄原裁定，並准
      予抗告人更生之聲請等語。
二、按聲請更生或清算不合程式或不備其他要件者，法院應以裁
    定駁回之，但其情形可以補正者，法院應定期間先命補正，
    消費者債務清理條例第 8條定有明文。次按債務人與金融機
    構協商成立者，不得聲請更生或清算，但因不可歸責於己之
    事由，致履行顯有重大困難者，不在此限；本條例施行前，
    債務人依金融主管機關協調成立之中華民國銀行公會會員辦
    理消費金融案件無擔保債務協商機制與金融機構成立之協商
    ，準用前項之規定，消費者債務清理條例第151條第5項、第
    6 項亦分別有明文規定。衡諸前開規定之立法意旨，可見債
    務人無論在本條例施行前後，與金融機構之債權人成立協商
    後，即應本於債權契約之誠信原則勉力履行，除非有前述不
    可歸責於己之事由，且其履行顯然有重大困難，不得率爾依
    本條例更生程序清理其債務。
三、經查抗告人前於消費者債務清理條例施行前，依金融主管機
    關協調成立之中華民國銀行公會會員辦理消費金融案件無擔
    保債務協商機制，與債權銀行於民國95年6 月15日成立協商
    ，當抗告人之無擔保債務總額為2,315,846 元，雙方約定由
    抗告人自95年7月起，分120期，利率4.88% ，每月還款金額
    清償24,428元，至全部清償為止，業據抗告人提出協議書及
    無擔保債務還款計劃為證，並有最大債權金融機構萬泰銀行
    民事陳報狀所附之財團法人金融聯合徵信中心債務協商還款
    金額資訊附卷可稽，堪信為真實。
四、抗告人雖謂：其每個月需要支出19,000元的房貸，房子若遭
    變賣，債務人一家將流離失所，勢必需要另外支出一筆租賃
    費用，且債務人無擔保的債務並沒有辦法經由變賣房地而完
    全清償；債務人之所以沒有變賣房子以清償借款，乃因消費
    者債務清理條例第20條第1 項之規定，債務人為了保障各債
    權人公平受償的機會故並未將該房屋變賣，債務人並非惡意
    想保留自己的責產而是為自身的債務尋求更合理的還款方式
    與還款條件云云，惟查：
（一）房屋貸款於名義上雖屬債務，於實質上乃屬債務人藉由按
      期繳納貸款而逐期累積個人資產（待房屋貸款清償完畢，
      即無庸再擔憂因債權人行使抵押權拍賣房地致喪失房地所
      有權），惟債務人於經濟困頓之際，本應選擇適當處分其
      資產以減輕債務負擔，而非堅持負擔高額之房屋貸款及房
      屋稅、地價稅等非必要性支出而仍持續累積其資產，更不
      應希冀「僅盡力清償房屋貸款以保全名下房地免遭拍賣，
      並將房屋貸款列為絕對必要支出，其餘負債則均以無力負
      擔為由聲請更生及保全處分以避免房地遭其他債權人拍賣
      」。況且，人民安居並不以居住於自有住宅為必要，租屋
      居住亦屬目前社會上眾多經濟困窘無力購屋者之安居方式
      ，且因房租支出尚得作為所得稅之扣除額，故租屋居住毋
      寧是自認經濟負擔沉重者減輕自我負擔之方式之一。依抗
      告人之現況觀之，其係就債務協商金額毀諾不履行，卻堅
      持不願將房地變賣，致須額外長期負擔每月高達近19,000
      元之房屋貸款及房屋稅、地價稅。倘若抗告人願將名下房
      地變賣，所得價金除能用以償付積欠之房屋貸款，甚或有
      餘額可供清償前述無擔保債務，亦無庸再負擔房屋稅、地
      價稅等非必要性支出。而抗告人雖因此另須增加房租支出
      （房租支出應計入每月個人基本生活費中），然其若選擇
      承租坪數較小、租金價格較低之房屋，即得大幅降低每月
      因居住所須支出之必要費用。更且，若本院認同抗告人上
      揭作為，不啻係承認抗告人每月為滿足其「住」之生活基
      本需求花費近19,000元係合理範疇，顯與常情不符。抗告
      人捨前述變賣房地方式不為，任令自己長期持續負擔高額
      房屋貸款，自不能認其每月房屋貸款係其必要生活費用，
      亦不應計入每月必須支出之數額。
（二）按消費者債務清理條例（下稱本條例）第20條第1 項規定
      ：「債務人所為之下列行為，除本條例別有規定外，監督
      人或管理人得撤銷之：一、債務人於法院裁定開始更生或
      清算程序前，二年內所為之無償行為，有害及債權人之權
      利者。二、債務人於法院裁定開始更生或清算程序前，二
      年內所為之有償行為，於行為時明知有害及債權人之權利
      ，而受益人於受益時亦知其情事者。三、債務人於法院裁
      定開始更生或清算程序前，六個月內所為提供擔保、清償
      債務或其他有害及債權人權利之行為，而受益人於受益時
      ，明知其有害及債權人之權利者。四、債務人於法院裁定
      開始更生或清算程序前，六個月內所為提供擔保、清償債
      務或其他有害及債權人權利之行為，而該行為非其義務或
      其義務尚未屆清償期者。」。揆諸其立法目的乃係對於債
      務人於更生或清算前之詐害或偏頗行為，於該條例第20條
      第1 項明文賦予監督人或管理人以意思表示之方式行使撤
      銷權，其不採取訴訟方式，徒然浪費法院及關係人勞力、
      時間及費用，以符合誠實清償債務之原則。然此一規定係
      指法院裁定准許開始更生後，若發覺債務人於開始更生或
      清算程序前有詐害或偏頗行為，賦予監督人或管理人於進
      入更生或清算程序後行使嗣後撤銷權，換言之，債務人聲
      請更生必須先具有更生准許之實體要件即「不可歸責於己
      之事由致履行顯有重大困難者」之情形，經法院裁定准予
      開始更生，進入更生程序後，如發覺債務人於更生或清算
      前之詐害或偏頗行為，始有本條項之適用。查本件抗告人
      更生之聲請既經原審法院為實質審查後，認抗告人並無不
      可歸責於己之事由致履行顯有重大困難之情形，駁回其更
      生之聲請，則抗告人本件更生之聲請自始未經法院裁定准
      許開始更生程序，自無本條之適用問題，是其指稱其每月
      須繳納房貸19,000元，係因本條例第20條第1項第4款規定
      ，為保障各債權人公平受償之機會，遂未將房屋變賣等語
      ，尚屬無稽，自不足採。更何況，按債務人之財產及薪資
      為所有債權之總擔保，是非為維持其財產所為之支出行為
      ，減損其積極財產，自不得列為其應支出項下，且為確保
      各債權人公平受償，亦不得獨厚任何一特定債權人。查抗
      告人之財產及薪資既為所有債權人之總擔保，應確保各債
      權人公平受償，抗告人何能每月獨厚於部分債權人，而每
      月償還房貸19,000之理？是抗告人主張其每月須支出房貸
      19,000元為非必要支出，應予扣除。
五、抗告人又謂：其每月薪資約33,000元，以債務人的薪資收入
    來看，一個月要支出如此多的協商款項以及房貸根本使債務
    人左支右絀幾乎無法負擔，且與銀行協商當時債務人的子女
    尚就學中，債務人需要負擔子女的扶養費用且債務人之配偶
    薪資收入不穩定，並非每個月都能有20,000元的收入，債務
    人扣除協商款項以及房貸收入根本不足以維持自身的生活支
    出，原審所認與實情顯有不符云云，惟查：
（一）按債務人與金融機構之債權人成立協商後，即應本於債權
      契約，依誠實及信用之原則勉力履行之，是以，債務人在
      履行債務期間，須經歷經濟困苦之過程，其生活程度當然
      必須相當限制，除應積極開源努力勤奮工作以增加收入償
      還債務外，尚須節流儉樸其生活需求而適當控制其生活費
      用支出，以達成勉力履行債務。次按消費者債務清理條例
      第151 條第5、6項規定：「債務人與金融機構協商成立者
      ，不得聲請更生或清算。但因不可歸責於己之事由，致履
      行顯有重大困難者，不在此限。本條例施行前，債務人依
      金融主管機關協調成立之中華民國銀行公會會員，辦理消
      費金融案件無擔保債務協商機制與金融機構成立之協商，
      準用前項之規定。」，所謂因不可歸責於己之事由，致履
      行顯有重大困難之情形，應係指債務人與最大債權金融機
      構協商「成立後」，債務人之經濟狀況、生活等客觀事實
      有顯著變動者而言，亦即債務清償方案成立後，固由債務
      人按其條件履行，惟須於其後發生情事變更，在清償期間
      因不可歸責於己之事由，而有收入或收益不如預期或支出
      增加之情形，致該還款方案履行困難甚或履行不能，始能
      聲請更生或清算。此項規定旨在避免債務人任意毀棄已成
      立之協商，濫用更生或清算之裁判上債務清理程序，況該
      債務清償方案係經當事人行使程序選擇權所為之債務清理
      契約，債務人自應受該還款協議所拘束。
（二）查抗告人於95年6 月與債權銀行成立協商後，約定每月償
      還24,428元，自95年7月第一次繳款，迄95年9月最後一次
      繳款，共繳納3 期即毀諾，惟按債務人之薪資收入，除每
      月薪俸外，應尚包括其他年終、績效等獎金及其他工作補
      助津貼，因津貼、年終獎金等項目既均為債務人之部分所
      得，自應一併計入，始能正確反應其收支狀況及償債能力
      。而本院參酌原審依職權調取抗告人之95年度稅務電子閘
      門財產所得調件明細表所載：抗告人95年度於國立成功大
      學醫學院附設醫院有薪資所得591,792 元，加計股利憑單
      2,041元、營利所得1,670元後，95年度所得總額為595,
      503元，則抗告人平均每月薪津收入為49,625 元，堪予認
      定。
（三）依行政院內政部所公告97年度臺灣省低收入戶最低生活費
      用每人每月為9,829元，該生活費標準係按照政府最近一
      年平均每人消費支出（包括食品費、衣著鞋襪費、房租水
      電費、家居管理費、醫療保健費、交通通訊費、娛樂教育
      費及雜項支出）百分之60訂定，有內政部歷年最低生活費
      一覽表一份在卷可稽，是應認以此9,829元為抗告人每月
      之生活費用，抗告人主張超越此範圍部分顯不足採信，況
      且，抗告人在履行債務期間，須經歷經濟困苦之過程，其
      生活開銷理當予以節制，除應積極開源，努力勤奮工作以
      增加收入償還債務外，其生活更須儉樸，且適當控制其生
      活費用支出，以達成勉力履行債務，以符合公平正義及誠
      信原則，是認抗告人每月必要生活費用（包含食、衣、住
      、行、強制性保險等）依上開標準以每月9,829元計算，
      始屬合理。
（四）至於抗告人稱與銀行協商當時其子女尚就學中，抗告人需
      要負擔子女的扶養費用云云。然查，抗告人係於95年6 月
      15日與金融機構成立協商，而當時抗告人之三名子女分別
      年滿27歲、25歲及22歲，均已成年，依法不受抗告人扶養
      ，是抗告人主張支出子女扶養費，不足採信。
（五）基上所陳，以抗告人95年度所得總額為595,503 元，平均
      每月薪津收入為49,625元，扣除抗告人每月個人生活必要
      費用9,829元及每月應繳予合作金庫銀行之協商款7,000元
      後，餘額32,796元，已足夠履行抗告人依債務協商約定每
      月應償還之款項24,428元。從而，是抗告人主張其每月收
      入扣除必要支出後，已無法支付依債務協商約定每月應償
      還之款項，其係因不可歸責於己之事由，致履行上開協商
      顯有重大困難云云，自不足採。
六、末按債務清償方案既係經當事人於本條例施行前行使選擇權
    所合意成立之債權契約，債務人自應受該成立之契約所拘束
    ，如認該協商成立之清償方案其後有不適當履行之情形，仍
    應誠實面對債務，再循本條例所定之協商機制，誠意向債權
    人協商謀求更合理之清償方案，而非輕率毀諾，逕為聲請更
    生清理程序。查抗告人既於本條例施行前與債權人萬泰銀行
    等銀行成立協商，每月償還24,428元，且已依協商方案履行
    ，如事後有履行不便之情形，認清償方案應予適當調整，非
    不可經由本條例所規定之協商程序，再與債權人重新協商，
    訂定適當可行之清償方案。且依97年5 月中華民國銀行公會
    決議，金融機構就曾經參加95年度債務協商毀諾客戶提供「
    個別協商一致性方案」及對有繳款困難之債務協商持續履約
    客戶提供「變更債務協商協議書方案」等語，是認抗告人自
    當循此途徑以求解決，方符合本條例兼顧保障債權人公平受
    償及重建復甦債務人經濟生活之立法目的，是以，抗告人率
    予毀諾，逕為聲請本件更生，亦有不當。
七、綜上所述，本件抗告人既無不可歸責於己之事由，致履行顯
    有重大困難之情形，已與首揭消費者債務清理條例所定得聲
    請更生程序以清理債務之要件不符，顯然其聲請更生即屬要
    件不備，且無從補正。從而，原裁定駁回其更生之聲請，並
    無違誤。抗告意旨仍指摘原裁定不當，求予廢棄另為裁定，
    為無理由，應予駁回。
八、據上論結，本件抗告為無理由，依消費者債務清理條例第15
    條，民事訴訟法第495 條之1第1項、第449條第1項、第95條
    、第78條，裁定如主文。
中    華    民    國    98    年    2     月    27    日
                  民事第二庭  審判長法  官   林念祖
                                    法  官   李杭倫
                                    法  官   張麗娟
以上正本係照原本作成。
本裁定不得抗告。
中    華    民    國    98    年    2     月    27    日
                                    書記官   楊宗倫


司法院資訊處製作；財團法人民間司法改革基金會備份。
